【裁判字號】    94,簡上,44
【裁判日期】    950605
【裁判案由】    給付電信費
【裁判全文】
臺灣苗栗地方法院民事判決              94年度簡上字第44號
上  訴  人  台灣電力公司苗栗區營業處
法定代理人  甲○○
訴訟代理人  張智宏律師
被上訴人    乙○○
上列當事人間請求給付電信費事件，本院於民國95年5 月22日言
詞辯論終結，判決如下：
    主  文
原判決關於駁回上訴人後開第二項之訴及訴訟費用之裁判均廢棄
。
被上訴人應給付上訴人新臺幣萬陸仟柒佰伍拾元，及自民國九
十四年五月二十六日起至清償日止，按週年利率百分之五計算之
利息。
其餘上訴駁回。
第一、二審訴訟費用，由被上訴人負擔十分之三，餘由上訴人負
擔。
    事實及理由
一、按於簡易事件之第二審程序為訴之變更或追加，非經他造同
    意，不得為之。但請求之基礎事實同一者，不在此限，此由
    民事訴訟法第436 之1 第3 項準用同法第446 條第1 項、同
    法第255 條第1 項第2 款之規定即明。本件上訴人原主張被
    上訴人竊電，依兩造訂定之供電契約、電業法第73條等規定
    為請求，嗣認縱不能證明被上訴人竊電，被上訴人亦受有短
    繳電費之利益，乃追加依不當得利之規定對被上訴人為請求
    ，訴訟標的雖有追加，惟上開2 請求之基礎事實則屬同一（
    電表底座接線電源、負載被反接，致電表計量失準），是上
    訴人為訴之追加，核與上揭規定相符，應予准許。
二、上訴人起訴主張：
  (一)被上訴人與上訴人訂有供電契約，用電地址為苗栗縣通霄鎮
    ○○○路30號，並裝設00-00-0000-00 號電表。上訴人於民
    國93年8 月6 日派稽查員徐榮坤等人至被上訴人住處檢查上
    開電表，發現該電表底座右邊接線電源、負載被反接，致電
    表計量失準，被上訴人改變電表之行為構成電業法第106 條
    第2 款所定義之竊電行為，上訴人稽查員已會同管區警察製
    作「用電實地調查書」，記載竊電情形並將竊電事實錄影存
    證。而依電業法第73條、上訴人之營業規則及兩造簽訂之定
    型化契約，上訴人可依查獲時現場使用之電器設備使用馬力
    數，計算每天8 小時、期間1 年之用電量，扣除當年度已繳
    納之用電量後，向被上訴人追償未繳之電費，經計算後為新
    臺幣（下同）117,243 元。
  (二)縱認被上訴人並無竊電之情形，惟因電表確有遭人破壞而計
    量失準之情形，則用電戶即被上訴人因此而受有短繳電費之
    利益，並致上訴人受有短收電費之損害，上訴人自得依上開
    竊電電費追償規定作為計算之依據，向被上訴人追償因計量
    失準而短收之電費117,243 元。
三、被上訴人之抗辯：
  (一)本件前已由上訴人提出竊電告訴，經臺灣苗栗地方法院檢察
    署檢察官於94年2 月23日，以93年度偵字第3876號為不起訴
    處分確定在案。上訴人稽查員係依非法密告者舉發才至被上
    訴人住處勘查，非自行查獲，又上訴人稽查員並未知會當地
    憲警或鄰里長，即逕行誣指被上訴人竊電。
  (二)本件上訴人裝置電表處所不當，及高額檢舉獎金之設定，均
    足以引誘不肖人員栽贓用戶竊電，因第三人之違法行為，或
    上訴人本身業務執行不當，致被上訴人享有利益，不能謂為
    不當得利。又依上訴人追償電費之計算公式，可知追償電費
    金額內含竊電加乘倍數（1.6 倍），被上訴人非竊電行為人
    ，要被上訴人繳交此懲罰性罰款自非合理。
四、本件原審對於上訴人之請求，判決上訴人敗訴，上訴人不服
    ，提起上訴，並聲明：(一)原判決廢棄。(二)被上訴人應給付上
    訴人117,243 元，及起訴狀繕本送達被告之翌日起至清償日
    止，按週年利率百分之5 計算之利息。被上訴人則聲明：上
    訴駁回。
五、兩造不爭執之事實：
  (一)裝置於苗栗縣通霄鎮○○○路30號被上訴人住處，00-00-00
    00-00 號電表，為被上訴人向上訴人申請使用。
  (二)上訴人於93年8 月6 日派稽查員徐坤榮等至被上訴人住處檢
    查上開電表，發現該電表底座右邊接線電源、負載被反接，
    致電表計量失準。
  (三)上訴人因而對被上訴人提出竊電罪告訴，惟經臺灣苗栗地方
    法院檢察署檢察官以93年度偵字第3876號為不起訴處分確定
    。
六、經本院協同兩造整理並協議簡化本件之爭點為：(1)被上訴人
    是否有電業法規定之竊電行為？(2)如(1)成立，上訴人以處理
    竊電規則、台電公司營業規則等，作為本件求償依據，是否
    合理？(3)如(1)不成立，被上訴人是否有不當得利之情形？如
    有，其得利若干？茲析述如下：
  (一)上訴人雖以被上訴人住處之電表遭稽查員查獲底座右邊接線
    電源、負載被反接，主張被上訴人有竊電行為，惟查：
  1.該電表係設於被上訴人住處門外與鄰戶相隔之牆壁上，任何
    第三人皆可輕易接觸，並進行改接，此有查獲現場照片4 幀
    附於偵查卷可參（見臺灣苗栗地方法院檢察署93年度偵字第
    3876號卷第11頁正、背面）。另衡諸上訴人對於密告竊電者
    ，如經查獲屬實，密告者可獲得實收追償電費百分之20之密
    告獎金，有上訴人提供之密告獎金申請與發放說明資料在卷
    可稽（見同上偵卷第38至44頁），故任何存有不法意圖之第
    三人，為直接取得或間接取得密告獎金，均有改接該電表之
    動機及可能。又於偵查中經承辦檢察官傳喚本件密告者，其
    均未能到庭證述發現電表遭改接之過程，是本件顯無法排除
    前揭遭第三人改接電表之可能。
  2.再者，被上訴人係一般住家用電戶，其用電金額本即較營業
    用電戶為低，且被上訴人並無任何前科，畢業於陸軍官校、
    參謀大學，官拜空軍防警司令部第三指部指揮官退伍，有刑
    案資料查註紀錄表、被告所提答辦狀在卷可憑（見同上偵卷
    第1 、20、21頁），以被上訴人之身分、資歷及素行，為貪
    圖小利，而干冒觸犯刑罰法令之可能性應甚低微。綜上可知
    ，尚難僅憑本件電表遭改接乙節，即認定用電戶即被上訴人
    有竊電行為，上訴人就此主張，殊非可採。又爭點(1)既不能
    成立，自無探討爭點(2)之必要，附此陳明。
  (二)按無法律上之原因而受利益，致他人受損害者，應返還其利
    益，民法第179 條前段定有明文。本件設置於被上訴人住處
    外之電表有遭人破壞而計量失準之情形，已如前述，且該電
    表於93年8 月9 日經改正後，其後同年9 、10、11、12月之
    用電度數，與92年同時期之用電度數相較，有相當程度增加
    ，此有上訴人提出之被上訴人用電比較表在卷可參（見本院
    卷第96頁），足認被上訴人因電表遭人破壞確實受有短繳電
    費之利益，並致被告受有短收電費之損害甚明。又被上訴人
    雖辯稱：其享有利益係因第三人之違法行為，或上訴人本身
    業務執行不當所致，不能謂為不當得利等語，惟所謂不當得
    利，僅須受有利益而無法律上原因，並致他人受損害即可構
    成，至損益之內容是否相同，及受益人對於受損人有無侵權
    行為，可以不問（最高法院69年台再字第138 號判例參照）
    ，是被上訴人上開所辯，係對不當得利之法律概念之誤解，
    尚不足取。
  (三)再按電業法第73條第1 項規定：「電業對於用戶或非用戶竊
    電電費之追償，得依其所裝置之用電設備，分別性質及其瓦
    特數或馬力數，按電業之供電時間及電價，計算三個月以上
    一年以下之電費」，又台灣電力公司營業規則施行細則規定
    ，追償電費推算每日用電時數，如係住家用電戶，按8 小時
    計算（見本院卷第19頁）。本件被上訴人雖無竊電之行為，
    前開電業法及營業規則施行細則關於竊電之規定，固無適用
    之餘地，惟被上訴人住處之電表既遭人破壞，致計量失準，
    則被上訴人實際用電量之多寡，已難估計，因而前開電業法
    及營業規則施行細則關於竊電電費追償之規定，亦不失為估
    算被上訴人短繳電費多寡之基準。查被上訴人住處現場裝置
    之設備馬力數為10.791馬力，有上訴人提出之追償電費計算
    明細可考（見本院卷第19頁），又本院審酌本件情節，認上
    訴人所得追償之電費以6 個月為適當，是上訴人依上開方式
    估算所得追償之電度應為14,113度（10.791馬力×8 小時×
    183 天【六個月天數】≒15,798度。15,798度－1,685 度【
    已繳費度數】＝14,113度）。另依上訴人提出之追償電費計
    算明細所載，非營業用電場所追償電費每度之年平均單價為
    2.48元，因此上訴人所得追償之電費為36,750元（平均單價
    2.48元×追償電度14,113度≒35,000 元 【元以下4 捨5 入
    】，營業稅：35,000元×5%＝1,750 元，追償電費【含稅】
    ：35,000元＋1,750 元＝36,750元）。
七、從而，上訴人本於不當得利之法律關係，請求被上訴人給付
    36,750元，及自起訴狀繕本送達之翌日即94年5 月26日起至
    清償日止，按週年利率百分之5 計算之法定遲延利息，為有
    理由。原審就此部分，為上訴人敗訴之判決，尚有未洽，上
    訴意旨，指摘原判決失當，求予廢棄，非無理由，應由本院
    將原判決此部分予以廢棄，改判如主文第2 項所示。至上訴
    人其餘請求，則非有據，原審就此部分，為上訴人敗訴之判
    決，並無違誤，上訴論旨，猶執前詞，指摘原判決關於此部
    分失當，求予廢棄，非有理由，應予駁回。
八、本件事證已臻明確，兩造其餘攻擊防禦方法，業經審酌，核
    與本件判決結果無影響，爰不逐一論述，併此敘明。
九、據上論結，本件上訴為一部有理由，一部無理由，依民事訴
    訟法第436 條之1 第3 項、第450 條、第449 條第1 項、第
    79條，判決如主文。
中    華    民    國    95    年    6     月    5     日
                  民事庭審判長法  官  張 淑 芬
                              法  官  黃 怡 玲
                              法  官  張 文 毓
以上正本證明與原本無異。
不得上訴。
                              書記官  黎 東 成
中    華    民    國    95    年    6     月    5     日


司法院資訊處製作；財團法人民間司法改革基金會備份。
